【裁判字號】    95,上易,1477
【裁判日期】    950912
【裁判案由】    違反商標法
【裁判全文】
臺灣高等法院刑事判決                95年度上易字第1477號
上  訴  人  臺灣新竹地方法院檢察署檢察官
被      告  甲○○
                    號2樓
上列上訴人因違反商標法案件，不服臺灣新竹地方法院95年度易
字第15號，中華民國95年5月15日第一審判決（起訴案號：臺灣
新竹地方法院檢察署94年度偵字第5119號），提起上訴，本院判
決如下：
    主  文
上訴駁回。
    理  由
一、本案經本院審理結果，認第一審判決對被告甲○○為無罪之
    諭知，核無不當，應予維持，並引用第一審判決書記載之證
    據及理由（如附件）。
二、檢察官上訴意旨以：(一)本件告訴人之商標是否為著名商標，
    公訴人認為偽著名商標，而告訴人代理人認為並未主張係著
    名商標，公訴檢察官與告訴人代理人見解已有歧異，而本件
    告訴人之「ＭＩＣＨＥＬＩＮ」商標圖樣係屬重要爭點，自
    有傳訊告訴人本人到庭之必要，原審未予明確裁定，亦於審
    理期日中未待告訴人或告訴人之代理人到庭表示意見即逕行
    審理，顯然規避刑事訴訟第455條之2第1項認罪協商制度中
    賦予被害人表示意見之機會，違反正當法律程序而違背法令
    。(二)原審判決認商標僅有「辨認」、「來源」、「品質」、
    「廣告」等功能。惟「裝飾」及「美觀」亦是業界於設計商
    標時，重要的考量之一。本件告訴人法商米其林公司係於96
    年6月20日申請「ＭＩＣＨＥＬＩＮ」為註冊商標，使用之
    商品類別為第25類，商品名稱包含非矯正用鞋包括運動鞋、
    靴、及踝靴、便鞋、拖鞋、衣服，內衣、田徑裝、雨衣、防
    水衣服、長羊毛衫、泳衣、襯衫、馬球衫等商品，嗣由經濟
    部智慧財產局審查核准上開商標圖樣之專用期限自91年7月1
    6日起至98年3月15日止，實際上「ＭＩＣＨＥＬＩＮ」商標
    ，因告訴人米其林公司以製造輪胎聞名於世，故該商標多用
    於與汽車相關之商品或精品上，以本件 扣案之服飾為例，
    係仿自賽車競技場上之賽車選手及工作人員之服飾。賽車競
    技場除表現賽車選手操控車輛之技術與膽識外，亦是各知名
    車廠、零組件廠商展現自家產品的最佳時機，是各知名賽車
    選手之贊助廠商，會以不同之價格，在知名賽車選手之服飾
    上求得最適當且明顯之位置展示自家之商標，在兼顧裝飾及
    美觀的考量下，提升廣告之效益。此情形在許多運動競技場
    上，乃屬常態。觀眾亦不會因服飾上有眾多商標而有所混淆
    。長久下來，知名賽車選手之賽車服上有許多商標，反成特
    色，而為不肖商人仿冒的標的之一。原審未查，反而以扣案
    之服裝上前方另繡有「Ｗｅｓｔ」、「Ｍｏｂｌｌ１」、「
    ＭｅｒｃｅｄｅｓＢｅｎｚ」等商標字樣及賓士之商標圖樣
    ；在衣服後方亦繡有「Ｗｅｓｔ」、「Ｍｅｒｃｅｄｅｓ─
    Ｂｅｎｚ」等商標字樣；於右側短袖上則繡有「ＢＯＳＳ」
    「ＨＵＧＯＢＯＳＳ」、「Ｓｃｈｗｅｐｐｅｓ」、「ＣＡ
    ＭＯＺＺＩ」等商標字樣或圖樣；在左側袖子處另繡有「Ｌ
    ＯＣＩＴＥ」、「ＢＲＩＤＧＥＳＴＯＮＥ」、「ＣＯＭＰ
    ＵＴＥＲ  ＡＳＳＯＩＡＴＥＳ」等商標字樣或圖樣；其領
    口復繡有「ＤＥＳＩＧＮＩＮＧＷＩＴＨＧＥＡＲ」「Ｌ」
    等字樣，而認會導致消費者混淆，並認前開之商標圖樣僅作
    為裝飾使用之目的，無商標法之適用，顯有誤會。再查，商
    標法第81條、第82條，並未限定仿冒商標之數目，原審上開
    認定，無異限縮商標法第82條之犯罪構成要件之適用，甚至
    全部商標法之適用，況以原審見解又如何說明是否只要有複
    數商標圖樣之仿冒，即有混淆消費者之認知？末查，本件被
    告自承從事服飾業20餘年，在新竹市中正台夜市佔有三家店
    面，規模非小，縱對英文字母不甚了解，對於各知名商標亦
    應有一定之程度之熟悉，原審卻遽以被告教育程度僅有小學
    畢業，認定被告必不知悉。另原審又直接認定「ＭＩＣＨＥ
    ＬＩＮ」商標多用於輪胎上，服飾類產品在市面上不多見，
    此顯然將告訴人專門經銷商所販售之精品、服飾排除在市場
    外，經驗法則上容有違誤等云云。
三、
  (一)按商標法第81條規定：「未得商標權人或團體商標權人同意
    ，有下列情形之一者，處三年以下有期徒刑、拘役或科或併
    科新台幣二十萬元以下罰金：一、於同一商品或服務，使用
    相同之註冊商標或團體商標者。二、於類似之商品或服務使
    用相同之註冊商標或團體商標者。三、於同一或類似商品或
    服務，使用近似於其註冊商標或團體商標之商標，有致相關
    消費者混淆誤認之虞者。」；同法第82條規定：「明知為前
    條之商品而販賣或意圖販賣而陳列、輸出或輸入者，處一年
    以下有期徒刑、拘役或科或併科新台幣五萬元以下罰金」，
    上開違反商標法課以刑罰之要件，均不以著名之商標為必要
    ，況檢察官若認為本件告訴人之商標是否屬於著名之商標係
    屬構成被告犯罪之重要事證，自應於偵查中詳為調查並予以
    舉證證明，抑且，本件原審準備程序中，公訴人並未陳明將
    告訴人之商標是否屬於著名之商標請求原審列為重要之爭點
    ，檢察官上訴意旨以本件告訴人商品所表彰之商標，是否為
    著名之商標係屬本案之為重要爭點云云，已有誤解法意。
  (二)刑事訴訟法第3條規定：本法所稱之當事人者，謂檢察官、
    自訴人、被告。告訴人之告訴僅係檢察官開始偵查之原因，
    並非當事人，是以告訴人並非刑事訴訟法所稱之當事人甚明
    ，又同法第271條第2項固規定：審判期日，應傳喚被害人或
    其家屬並予陳述意見之機會。但經合法傳喚無正當理由不到
    庭或陳明不願到場，或法院認為不必要或不適宜者，不在此
    限。本件告訴人於偵查、原審準備程序中已迭經指訴被告構
    成商標法之行為，且於原審準備程序中已與被告甲○○成達
    成民事和解，並提出和解書在卷可稽（原審卷第41頁），其
    於原審法院審判期日到庭與否，自非至為重要，則其經原審
    法院通知，縱未於審判期日到庭陳述意見，原審審判期日所
    為之審判程序，尚難謂有何違背法令。
  (三)按「商標」，乃為表彰自己營業之商品，以文字、圖形、記
    號、顏色、聲音、立體形狀或其聯合式，足以使一般商品購
    買人認識其為表彰商品，並得藉以與他人之商品相區別之標
    識。所謂「商標之使用」，係指為行銷之目的，將商標用於
    商品、服務或其有關之物件或或利用平面圖像、數位影音、
    電子媒體或其他媒介物足以使相關之消費者認識其為商標者
    而言，商標法第2條、第5條及第6條定有明文。申言之，申
    言之，所謂商標之使用，係為表彰自己之商品，保障消費者
    之利益並防止仿冒，將商標用於商品或其包裝容器之上。行
    銷於市面，俾購買人或使用人易於辨認，不致誤認為他人商
    品之謂。亦即商標法第六條依前開法條規定，所謂「商標之
    使用」即需具備下列三個構成要件：（一）使用人需有行銷
    商品或服務之目的；（二）需有標示商標之積極行為；（三
    ）所標示者需足以使相關消費者認識其為商標（參見經濟部
    智慧財產局商標法逐條釋義）。本件告訴人所提被告涉嫌違
    反商標法所販賣之衣服，為一連身工作服，衣服前方繡有「
    Ｗｅｓｔ」、「Ｍｏｂｌｌ１」、「ＭｅｒｃｅｄｅｓＢｅ
    ｎｚ」等商標字樣及賓士之商標圖樣；在衣服後方亦繡有「
    Ｗｅｓｔ」、「Ｍｅｒｃｅｄｅｓ─Ｂｅｎｚ」等商標字樣
    ；於右側短袖上則繡有「ＢＯＳＳ」「ＨＵＧＯＢＯＳＳ」
    、「Ｓｃｈｗｅｐｐｅｓ」、「ＣＡＭＯＺＺＩ」等商標字
    樣或圖樣；在左側袖子處另繡有「ＬＯＣＩＴＥ」、「ＢＲ
    ＩＤＧＥＳＴＯＮＥ」、「ＣＯＭＰＵＴＥＲ  ＡＳＳＯＩ
    ＡＴＥＳ」等商標字樣或圖樣；其領口復繡有「ＤＥＳＩＧ
    ＮＩＮＧＷＩＴＨＧＥＡＲ」「Ｌ」等字樣，而在衣服兩肩
    處確繡有「ＭＩＣＨＥＬＩＮ」字樣，業據本院勘驗屬實，
    載明筆錄在卷，並有該件衣服及相片附卷可稽（本院卷第26
    、28、29頁），依上開扣案衣服商標標示情形以觀，既於衣
    服不同處分別繡有多種不同之商標或圖樣，且於一般商標標
    示在衣服領口處，另繡有不同種類之商標或類似商標之字樣
    ，此種情狀顯然無法使一般消費者，甚至販賣者，足以明確
    辨認該商品之來源究係由何公司法人所製作生產，而有混淆
    誤認之虞甚明。而商標係是以保護消費者免於混淆為基礎，
    用以區別產品、識別產品等，而非防止商標本身被複製，已
    如前所述，本件扣案衣服兩肩處上雖繡有「ＭＩＣＨＥＬＩ
    Ｎ」之商標，惟因混雜其他多種不同商標，故並未具任何辨
    認來源、品質等功能。又綜合扣案衣服上標示有多數商標或
    圖樣之整體情狀，應堪認定其上之商標或圖樣僅係單純作為
    該衣服之美化商品而繪製之圖樣使用而已，而非為商標之標
    識，其使用告訴人註冊之「ＭＩＣＨＥＬＩＮ」商標，應非
    以混淆消費者，而行銷告訴人生產之商品為其目的，亦即，
    被告甲○○以陪襯美化其產品，並非以之為商標使用，自難
    認其有仿冒使用告訴人商標之故意，核與我國商標法第六條
    規定所謂「商標之使用」情形不符，而商標法第82條之規定
    ，係在保護註冊登記之商標，如未將他註冊登記之商標使用
    於同一商品或同類商品上作為商標，自無侵害商標權之可言
    ，被告甲○○雖將告訴人之「ＭＩＣＨＥＬＩＮ」商標圖樣
    為同類商品之圖飾，自無商標法之適用甚為明確，當不負商
    標法第82條之刑責。
四、按刑事訴訟法第161條第1項規定：檢察官就被告犯罪事實，
    應負舉證責任，並指出證明之方法。因此，檢察官對於起訴
    之犯罪事實，應負提出證據及說服之實質舉證責任。倘其所
    提出之證據，不足為被告有罪之積極證明，或其闡明之證明
    方法，無從說服法官以形成被告有罪之心證，基於無罪推定
    之原則，自應為被告無罪判決之諭知。檢察官未提出適合於
    證明犯罪事實之積極證據，並闡明其證據方法與待證事實之
    關係。本院對於卷內訴訟資料，逐一剖析，參互審酌，仍無
    從獲得被告甲○○成立販賣仿冒商標物品罪嫌之確切心證，
    既不能證明被告犯罪，原審為被告甲○○無罪判決之諭知，
    並無不當，應予維持，檢察官仍執前詞提起上訴指摘原判決
    不當，為無理由，應予駁回。
據上論結，應依刑事訴訟法第373條、第368條，判決如主文。
本案經檢察官呂文忠到庭執行職務。
中    華    民    國    95    年    9     月    12    日
                  刑事第19庭審判長法  官  宋  祺
                                  法  官  陳憲裕
                                  法  官  蔡明宏
以上正本證明與原本無異。
不得上訴。
                                  書記官  陳建邦
中    華    民    國    95    年    9     月    12    日


司法院資訊處製作；財團法人民間司法改革基金會備份。
